臺灣高等法院刑事判決　　　　　　　　　　　　　九十三年度上訴字第二五五八號
　　上　訴　人　臺灣臺北地方法院檢察署檢察官
　　被　　　告　甲○○
　　　　　　　　乙○○
右上訴人因被告偽造文書等案件，不服臺灣臺北地方法院九十三年度簡上字第四二號
，中華民國九十三年七月十九日第一審判決（起訴案號：臺灣臺北地方法院檢察署九
十一年度偵續字第二二六號），提起上訴，本院判決如左：
    主  文
原判決撤銷，發回台灣台北地方法院。
    理  由
一、原判決略以：
  (一)原聲請簡易判決處刑意旨略以：被告甲○○係賀仁恩之繼女，趁賀仁恩於民國八
    十八年六月三日因病意識開始變化（於翌日陷入昏迷中無意識能力而死亡），竟
    與其姊夫即另被告乙○○共同基於意圖為自己不法所有之犯意聯絡，於同月四日
    自賀仁恩郵局帳戶提領新臺幣（下同）三十萬零五千元侵占入己，致帳戶內僅剩
    餘四百七十二元。其中三十萬元由乙○○收受，被告二人並因此偽造不實之借據
    、收據，向國軍退除役官兵輔導委員會（下簡稱退輔會）台北市榮民服務處（下
    簡稱台北市榮民服務處）諉稱賀仁恩積欠乙○○四十萬元，該三十萬元即係償還
    借款之用，足以生損害於台北市榮民服務處管理賀仁恩遺產之正確性及賀仁恩之
    權益。因認被告甲○○及乙○○共同涉犯刑法第二百十六條、第二百十條之行使
    偽造私文書罪嫌及刑法第三百三十五條之侵占罪嫌云云。
  (二)經核：
  1.本案係由台北市榮民服務處具狀提出告訴，有該刑事告訴狀在卷可稽。該處雖主
    張依據臺灣地區與大陸地區人民關係條例第六十八條第一項、第三項、退除役官
    兵死亡無人繼承遺產管理辦法第四條規定及司法院（八二）秘臺民三字第○四九
    三八號函，其可為賀仁恩之遺產管理人，且其在實務上亦可登記其為不動產之遺
    產管理人，並主張其屬行政法上之行政機關，自得以自己名義提出刑事告訴云云
    ；惟查：
  (1)按所稱行政機關，係指代表國家、地方自治團體或其他行政主體表示意思，從事
    公共事務，具有單獨法定地位之組織，而此之「單獨法定地位之組織」，必須具
    有經由中央或地方立法機關訂定該組織的法律、條例、通則或規程之法源依據、
    「獨立之編制和預算」以及依印信條例頒發之印信，有最高行政法院九十一年度
    裁字第四六二號裁判要旨可參。然而，依退輔會組織條例第十六條、退輔會榮民
    服務處組織規程第一條、第五條、第六條之規定，可知榮民服務處之組織規程，
    僅係由退輔會依據該會組織條例第十六條之規定而自行頒訂、報請行政院核定而
    已，並非由中央或地方立法機關訂定，且榮民服務處雖有人事管理員、會計員之
    兼辦統計事項，均難認榮民服務處有獨立之編制和預算，應認榮民服務處僅為退
    輔會之內部單位，而非屬行政機關。從而，若有相關國家法益遭受侵害，應以退
    輔會有督導權之長官代表提出告訴，尚無由榮民服務處以自已名義提出刑事告訴
    之餘地。
  (2)況賀仁恩係於八十八年六月四日晚上六時三十分許始死亡，而被告甲○○則早於
    八十八年六月四日下午二時三十六分三十五秒許，已自賀仁恩帳戶私自提領三十
    萬零五千元，可見當時賀某尚未死亡，是本件被害人應為賀仁恩，絕非退輔會，
    此有中華郵政股份有限公司九十三年三月十二日所發儲字第○九三○七○○六○
    四號函附存簿儲金帳戶基本資料、存提詳情、提款單及賀仁恩病歷資料、護理記
    錄等件影本在卷可憑。
  2.事實上，本案台北市榮民服務處前於提出刑事告訴後，業經臺灣臺北地方法院檢
    察署檢察官於九十年五月二十五日處分不起訴在案，有該不起訴處分書在卷可稽
    。該處提出再議，雖發回續查，檢察官並因此提起本件公訴。然因該處原無告訴
    權，已如前述，實亦無提起再議之權，是前開不起訴處分，當因再議聲請不合法
    而告確定，從而，本案檢察官仍據原不起訴處分確定前之證人供述，再行提起本
    件公訴，核與刑事訴訟法第二百六十條關於再行起訴之規定不符。
  3.綜上，本件退輔會台北市榮服處就本案而言，根本無告訴權，本案既未經有權告
    訴之人提出告訴，而先前經不起訴處分後之再議聲請亦不合法，因認檢察官再行
    提起本件公訴，於法未合，自應依法為被告甲○○、乙○○不受理判決之諭知等
    云。
二、檢察官上訴意旨略謂：
  (一)按所謂行政機關，係指在行政主體內部依法設置，於行政主體授權範圍內，就行
    政事務，得以自己名義對外表示意思之獨立地位組織體。該所稱「依法設置」之
    「法」，除指立法機關制定之法律外，應尚包括法律授權之法規命令在內。
  (二)本件台北市榮民服務處之組織法源乃係依據退輔會組織條例第十六條而制頒之法
    規命令，且具有獨立之編制、預算與印信，自應認係上開所稱之行政機關，而非
    內部單位，此亦為行政實務所通採。再依台灣地區與大陸地區人民關係條例第六
    十八條之旨觀之，亦肯認榮民服務處就退除役官兵之遺產管理而言，得以自己名
    義對外表示意思。
  (三)綜上，本件榮民服務處以自己名義提出告訴及聲請再議，並無不當。原判決卻以
    榮民服務處欠缺告訴權為由，諭知本件公訴不受理，自有未洽，爰依法提起上訴
    等語。
三、經查：本件之癥結在於榮民服務處究為獨立之「行政機關」？或僅為一「內部單
    位」？茲分述如下：
  (一)據學理上對於所謂「行政機關」之認定標準，一般係以具有「獨立編制」、「獨
    立預算」、「依法設置」、「對外行文」等四項資格，予以觀察認定。行政院六
    十九年七月十七日台六十九規字第八二四七號函，亦同此見解。
  (二)參照行政程序法第十一條所定「組織法規」一語，解釋上應認為除法律之外，尚
    包括法律授權之法規性命令，此有法務部八十九年七月二十日法律決字第○○
    ○二五八號函送之行政程序法各條文中「法規」之涵義彙整表可考。
  (三)按台北市榮民服務處之組織法源乃「行政院國軍退除役官兵輔導委員會榮民服務
    處組織規程」，該規程則係依據「行政院國軍退除役官兵輔導委員會組織條例」
    第十六條之授權而制頒之法規命令，自應認係屬於依法設置之機關。
  (四)又觀諸台北市榮民服務處組織規程第四條至第六條規定，係屬關於人事編制及預
    算之事項，實際上，該服務處於本件刑事告訴狀上即蓋有印信，有該告訴狀在卷
    可稽，可見得以獨立對外行文。在司法實務上，亦肯認榮民服務處確得以被害人
    之法定遺產管理人地位，而以犯罪被害人之身份提出告訴。（本院高雄分院九十
    三年度上訴字第二五○號判決參照）
  (五)綜上所述，榮民服務處應非僅為內部單位，而係獨立之機關，其基於犯罪被害人
    之身分，對於加害人提出告訴，及於不起訴處分後，聲請再議，於訴訟程序之遵
    行，並無不可，乃原審遽認為不合法之告訴，而為公訴不受理之諭知，經核尚非
    允洽，公訴人上訴意旨指摘及此，應認為有理由。因基於審級利益之考量，爰由
    本院將原判決撤銷，發回原審法院另為適當之處理，並不經言詞辯論為之。
據上論斷，應依刑事訴訟法第三百六十九條第一項前段、第三百七十二條，判決如主
文。
中　　　華　　　民　　　國　　九十三　　年　　　九　　　月　　二十九　　日
                            臺灣高等法院刑事第十四庭
                                審判長法  官  陳  祐  輔
                                      法  官  陳  國  文
                                      法  官  洪  昌  宏
右正本證明與原本無異。
不得上訴。
                                      書記官  廖  月  女
中　　　華　　　民　　　國　　九十三　　年　　　九　　　月　　 三十 　　日
